【裁判字號】    95,交抗,392
【裁判日期】    950516
【裁判案由】    違反道路交通管理處罰條例
【裁判全文】
臺灣高等法院交通事件裁定             95年度交抗字第392號
抗  告  人  甲○○
即受處分人
上列抗告人因違反道路交通管理處罰條例案件，不服臺灣板橋地
方法院，中華民國95年3月31日所為裁定（95年度交聲字第226號
），提起抗告，本院裁定如下：
    主  文
抗告駁回。
    理  由
一、抗告意旨略以：【(一)、台北市交通事件裁決所95年1月11日
    北市裁一字第裁22-AlA112259號裁決書指摘本人違反道路交
    通管理處罰條例第48條第4款：「自多車道右轉，不先駛入
    外側車道」，同時據此，再以道路交通管理處罰條例第61條
    第3項對抗告人逕行處罰。事實上，本人行駛之路段當時正
    在施工，施工圍籬佔用外側車道，而本人行駛之路線為最靠
    近圍籬旁車道內之左側（即當時該道路可通行車輛部分之最
    外側車道內）並進行右轉，並無違反右轉彎前應距交叉路口
    三十公尺前換入外側車道之規定（道路交通安全規則第102
    條5第1項第款)之規定。事故突然又現場有傷者，本人慌忙
    處理之際，未能細心核對員警事故現場圖中之各項細節，而
    處理員警不察，竟於事故現場圖中將本人行車路線繪為行駛
    於圍籬旁之第二車道，並據以處罰本人。該處罰之情節與事
    實嚴重不符，又台北市警察局在現場路面並無煞車線或其他
    足堪證明本人行駛路線之跡證，而交通事件裁決當時完全無
    人至現場，僅以警員廖文聰繪製之事故現場圖及其主觀臆測
    之情節，對本人施以處罰，故本人認為處罰應予撤銷。(二)、
    罰單受合法正確的推定，其理由之一是源自傳統行政法學所
    謂的行政處分「公定力」概念。其指國家機關所為的行為，
    因對該行政法法律關係有決定效力，除有權機關予以撤銷或
    確認其無效外，應受適法的推定，任何人皆不得否定其效力
    。但是，此種以國家權威作為行政處分合法根據的見解，在
    現代法治觀念中，因其具有威權國家色彩而不符合民主法治
    國家的憲法精神，所以學者與實務早已主張不應再予援用。
    因此，臺灣板橋地方法院仍援用此早已被否定的公定力概念
    ，主張「基於公務員為公法上行為具有公信力之原則，該行
    政處分當可被推定為真正，其據以依法處分之事實認定亦為
    真正無誤」（裁定書第3頁）顯然與民主法治國家原則不符
    ，依法應由上級法院在抗告程序中予以撤銷。在駁回本人異
    議的裁定中，板橋地方法院以警員本其維護交通秩序、安全
    職責所為之舉發，自應受到合法、正確之推定等原則，認為
    受處分人在舉證證明罰單有誤前，台北市交通事件裁決所在
    無其他佐證證據下所開立的罰單，其所載事實應推定為真正
    的見解，顯然是以國家權威作為罰單合法的根據，其中充滿
    便宜行政的色彩，在高舉民主法治、人民主權下的我國，此
    實為人權法治上的一大諷刺。開具罰單者非執勤者且並非在
    現場對本人逕行處罰，事後方郵寄告發單據。法院應令未至
    現場的舉發單位就違規事實的存在負舉證責任，不應單憑罰
    單記載與該現場員警的證詞，即直接認定人民有違規事實，
    而強令人民就其未違規事實負舉證責任。(三)、裁定書中認本
    人因為未先駛入外側車道因而使人受輕傷，除了如第一點所
    表明，其假定為誤之外，亦無科學理由證明右轉彎前駛入外
    側車道即可避免事故之發生，舉發之事項中亦認為本人應未
    注意車前狀況使人受輕傷，本人當時無酒駕與超速之事，交
    通事件裁決所亦無法證明本人未注意車前狀況，然該事故之
    發生緣於潘旭傑先生違規站立道路妨礙交通，板橋地方法院
    之裁定認定駕駛應對事故負責，不顧妨礙交通者對路權之影
    響，又交通法規中有所謂「信賴原則」，最高法院70年台上
    字第6963號中認為「汽車駕駛人應可信賴參與交通行為之對
    方，亦將同時為必要之注意，相互遵守交通秩序之適當行為
    ，而無考慮對方會有偶發的違反交通規則之不當行為之義務
    」，故板橋地方法院歸責予本人實有違法之處，故本人主張
    處罰應予撤銷】等語。
二、經查：
(一)、按「汽車駕駛人在多車道右轉彎，不先駛入外側車道，處二
    百元以上六百元以下罰鍰」，道路交通管理處罰條例第48條
    第4 款定有明文。再按「汽車駕駛人，駕駛汽車違反道路交
    通安全規則，因而肇事致人受傷，記違規點數三點」，同條
    例第61條第3 項亦有明文。況按汽車駕駛人有第48條第4 款
    之情形者，除依原條款處罰鍰外，並記違規點數一點，同條
    例第63條第1 項第1 款亦定有明文。
(二)、本件抗告人即受處分人甲○○於民國（下同）94年11月14日
    上午10時許，駕駛車號DWA220號機車，自臺北市○○○路○
    段由南向北，經臺北市○○○路○段路口右轉向東進入杭州
    南路，撞擊在杭州南路上之行人潘旭傑，致潘旭傑倒地受傷
    ，警方據報到場後繪製現場圖，依據陳述在現場圖多車道上
    繪製甲○○右轉彎，未先駛入外側車道右轉，甲○○在現場
    圖上簽認，警方並與製作交通事件筆錄，嗣於94年12月13日
    以北市警交大字第A1A112259號舉發違反道路交通管理事件
    通知單，認為抗告人「在多車道右轉彎，不先駛入外側車道
    ，違反道路交通安全規則肇事致人受傷」，原處分機關臺北
    市交通事件裁決所並於95年1月11日以北市裁一字第裁22-A1
    A112259號裁決書，以上開理由裁決異議人罰鍰六百元，並
    記違規點數四點在案等情，有舉發違反道路交通管理事件通
    知單與裁決書附卷可稽。
(三)、抗告人否認違規，辯稱略以：「94年11月14日上午10時許，
    駕駛DWA220號機車，自臺北市○○○路○段由南向北，途經
    臺北市○○○路○段路口右轉向東進入杭州南路，與杭州南
    路上違規之行人潘旭傑發生事故，對方倒地受傷，抗告人緊
    急煞車亦受傷，立即聯絡警方，警方到場後製作交通事件之
    筆錄，詎料一個月後警方竟以主觀臆測，於94年12月13日以
    北市警交大字第A1A112259號舉發違反道路交通管理事件通
    知單，認為抗告人「在多車道右轉彎，不先駛入外側車道，
    違反道路交通安全規則肇事致人受傷」，原處分機關臺北市
    交通事件裁決所並於95年1月11日以北市裁一字第裁22-A1A1
    12259號裁決書，以上開理由裁決異議人罰鍰新臺幣（下同
    ）六百元，並記違規點數四點在案，然抗告人並無上開在多
    車道右轉彎，不先駛入外側車道之情形，為此不服，請求撤
    銷原處分」云云。
(四)、然查證人即在抗告人於上開時地騎乘機車撞倒行人後，到場
    之警員廖文聰於原審證稱：「現場蒐證是由我負責，卷內的
    事故現場圖是我所繪製，我到現場之後看到異議人在現場，
    那時異議人車子在旁邊，人也在旁邊，他是騎機車，那時被
    撞到的行人已經送到台大醫院，當時機車停在事故現場的路
    旁邊，但罰單不是我開的，我將採證的所有資料送上去，給
    他們（按指負責開罰單之警員）分析，他們分析完之後，就
    認定違規事實如罰單所載」、「（你製作完成現場圖之後，
    有讓異議人看過之後再簽名嗎？）有，且有讓他指認撞擊點
    在何處，因為我到現場之後，車子已經移開了」等語（原審
    法院95年3月30日訊問筆錄），而抗告人對於證人廖文聰之
    上開證詞，亦當庭表示沒有意見等語（原審95年3月30日訊
    問筆錄），足徵負責製作事故現場圖之警員，在製作完成上
    開現場圖後，曾將該文件交給抗告人看過，抗告人認為沒有
    問題，始在上面簽名。是否抗告人稱：「未能細心核對員警
    事故現場圖中之各項細節，而處理員警不察，竟於事故現場
    圖中將本人行車路線繪為行駛於圍籬旁之第二車道，並據以
    處罰本人」、「以警員廖文聰繪製之事故現場圖及其主觀臆
    測之情節，對本人施以處罰」等語，並不可採。
(五)、依據卷附事故現場圖之機車與行人之相關位置，抗告人所騎
    乘之機車右轉彎時，確實未先駛入外側車道，在中間車道即
    行右轉彎，則抗告人因此違反道路交通安全規則肇事致人受
    傷等情，即堪認定，而證人廖文聰與抗告人素不相識，亦無
    怨隙，應無故意為不實證述之可能，是抗告人於前揭時、地
    騎乘機車右轉彎時，並未先駛入外側車道，且因此有違反道
    路交通安全規則肇事致人受傷之違規，再交通警員掣單舉發
    違反道路交通管理處罰條例所列之違規事實，本質上為行政
    處分，係公務員基於職務上權力，依法就特定之具體事件所
    為具有公法上效果之單方行政行為，基於公務員為公法上行
    為具有公信力之原則，該行政處分當可被推定為真正，其據
    以依法處分之事實認定亦為真正無誤，此與民事訴訟法第35
    5條第1項規定：「文書依其程式及意旨得認作公文書者，推
    定其為真正」之情形相同；反之，若謂公務員一切行政行為
    均需預留證據以證其實，則國家行政勢必窒礙難行，據此，
    刑事訴訟法就犯罪證據有關之規定中與屬行政秩序罰之交通
    違規裁罰本質不合之部分，自不在準用之列。從而，抗告人
    既未就執勤警員之舉發有誤提出相關證據以供調查，且經查
    亦無任何證據足資證明其有捏造事實違法取締之情事，則執
    勤警員本其維護交通秩序、安全職責所為之舉發，自應受到
    合法、正確之推定。
(六)、關於抗告意旨稱：「基於公務員為公法上行為具有公信力之
    原則，該行政處分當可被推定為真正，其據以依法處分之事
    實認定亦為真正無誤（裁定書第3頁），顯然與民主法治國
    家原則不符」等詞，經查，本件警員廖文聰係於原審到庭具
    結作證，則其所為之陳述因其依法具結，以及與雙方並無任
    何關係，自堪信採其陳述之證據證明力，抗告人忽略警員廖
    文聰到庭具結作證之法定程序，以及公務員之文書，原則上
    被推定為真正之立法（如民事訴訟法第355條第1項），所為
    爭執尚非可取。
(七)、至於抗告意旨稱：「台北市警察局在現場路面並無煞車線或
    其他足堪證明本人行駛路線之跡證」等語，核與卷附道路交
    通事故調查報告表上所記載之刮地痕2.9之記載不符，而依
    據行人潘旭傑於道路交通事故調查報告表現場圖上之簽認，
    係指認抗告人在行人穿越道上將其撞擊，按肇事路段之羅斯
    福路段，因有施工，限速30公里，有道路交通事故調查報告
    表可稽，然抗告人陳明肇事時其車速為30至40公里，而騎機
    車右轉之抗告人，如確實依據限制車速右轉，且依據道路交
    通安規則第第94條第3項：「汽車行駛時，駕駛人應注意車
    前狀況及兩車併行之間隔，並隨時採取必要之安全措施」之
    規定，注意車前狀況，當能注意在行人穿越道之行人潘旭傑
    ，而無閃避不急將之撞擊之理，是抗告人稱：「發生緣於潘
    旭傑先生違規站立道路妨礙交通」、「未超速」等詞，顯然
    與事實證據均不符合，亦不尊重行人穿越行人穿越道之權利
    ，至於抗告人疏未注意車前狀況，超速行駛有違反道路交通
    規則之情狀在前，其因而撞擊行人肇事，即無從主張信賴原
    則可言。
(八)、綜上，本件認定抗告人違規，係依客觀之第三人即處理現場
    警察依據刑事訴訟程序具結作證之陳述，且抗告人陳明超速
    行駛，又本件抗告人前開違規之事證已經詳細記載於道路交
    通事故調查報告表之現場圖，且抗告人亦親自簽認，是依據
    以上事證已足堪認定，則原處分機關依前揭道路交通管理處
    罰條例之規定，就抗告人之違規行為，裁處罰鍰六百元及記
    違規點數四點之處分，且原審以本件抗告人之異議為無理由
    ，應予駁回，經核於法並無不合，抗告人以前詞提起抗告，
    因其本人有未注意車前狀況與超速之違規，且未尊重行人之
    路權，以致撞擊行人，其抗告為無理由，應予以駁回。
三、據上論結，應依道路交通案件處理辦法第26條，刑事訴訟法
    第412條，裁定如主文。
中    華    民    國    95    年    5    月    16   日
                  交通法庭審判長法  官  蔡永昌
                                法  官  陳榮和
                                法  官  施俊堯
以上正本證明與原本無異。
不得再抗告。
                                書記官  陳彥蕖
中    華    民    國    95    年    5     月    16    日


司法院資訊處製作；財團法人民間司法改革基金會備份。
